【裁判字號】    92,簡上,354
【裁判日期】    921128
【裁判案由】    給付地租
【裁判全文】
臺灣臺北地方法院民事判決                        九十二年度簡上字第三五四號
    上  訴  人  丁○○
    訴訟代理人  乙○○
    被  上訴人  臺北市政府
    法定代理人  丙○○
    訴訟代理人  甲○○
                戊○○
當事人間請求給付地租事件，上訴人對於本院臺北簡易庭中華民國九十二年四月十六
日九十一年度北簡字第一三六一三號第一審判決提起上訴，本院於民國九十二年十一
月四日辯論終結，判決如左：
    主  文
上訴駁回。
第二審訴訟費用由上訴人負擔。
    事  實
壹、上訴人方面：
一、聲明：
  (一)原判決廢棄。
  (二)被上訴人在第一審之訴駁回。
二、陳述：除與原審判決書所載者相同茲予引用外，補稱：
  (一)依臺北市市有財產管理自治條例第五十四條之規定，租賃契約中租期累計超過十
    年者，應經市議會同意後始生效。然上訴人當初與被上訴人所簽之契約自始至終
    均未經市議會通過，此契約之適法性，有待商榷。
  (二)臺北市○○區○○段二小段五五七－一地號（下稱系爭土地）成本價為新臺幣（
    下同）八千一百九十九萬五千三百六十八元，乘以墊款年息百分之七點三二，得
    到年墊款利息五十八萬零三百零六元，然此利息並非上訴人本人獨自承擔，須由
    該土地之建戶全體平均分擔，亦即一百零二戶來分擔五十八萬三百零六元，即每
    戶平均分擔五千六百八十九元，此筆金額遠低於上訴人之違約金二萬零七百九十
    二元，被上訴人顯然獲得暴利。被上訴人在雙方契約之有效成立上主張係適用國
    宅條例與地上權法律關係，但收取違約金又稱是依據「臺北市市有土地出租租金
    計收基準」，標準不一。
三、證據：
    除援用原審之立證方法外，另提出臺北市市有財產管理自治條例乙件為證。
貳、被上訴人方面：
一、聲明：如主文所示。
二、陳述：除與原審記載相同者外，補稱：
  (一)按「政府機關依本條例就土地所為之處分，設定負擔或超過十年期間之租賃，不
    受土地法第二十五條（即省市縣政府對於其所管公有土地，非經該管區內民意機
    關同意，並經行政院核准，不得處分或設定負擔或為超過十年期間之租賃）之限
    制。」，為國民住宅條例第四十條所明定，查本案為國宅用地，自應優先適用國
    宅條例，況臺北市市有財產管理自治條例第五十四條規範之對象為租賃，與本件
  (二)系爭土地成本價八千一百九十九萬五千三百六十八元，乘以墊款年息百分之七點
    三二，年墊款利息應為六百萬二千零六十一元（四捨五入），上訴人計為五十八
    萬零三百零六元，顯為誤算，如由全體一百零二戶分擔，每戶平均應為五萬八千
    八百四十四元（四捨五入），遠高於違約金二倍，足見被上訴人並無高收之情形
    ，況此違約金之約定係依據「臺北市市有土地出租租金計收基準」所訂，並無不
    適之處。
三、證據：引用第一審之立證方法。
    理  由
一、本件被上訴人起訴主張：上訴人承購臺北市戲劇五村二二號地上權國宅乙戶，坐
    落基地臺北市○○區○○段二小段五五七－一地號，應有部分為七千分之六十八
    ，應有部分面積三十七點七四九平方公尺，為被上訴人所有，由上訴人設定地上
    權，存續期間自民國八十七年二月十七日起至一百三十七年二月十六日止，並以
    臺北市市有土地出租租金計收基準每年計收地租一次，約定於每年八月底前繳納
    ，逾期四個月以上每逾一個月照欠額追加百分之五違約金。詎上訴人積欠八十七
    年七月起至九十一年六月止之四年地租金額共計十三萬四千九百九十二元未依限
    繳納，應加收自八十七年至九十年九月起至清償日止，按欠額追加百分之五之違
    約金，爰依兩造間地上權契約書第三條約定，請求上訴人應給付被上訴人十三萬
    四千九百九十二元，及其中三萬二千八百四十二元自八十七年九月一日起，其中
    三萬二千八百四十二元自八十九年二月一日起，其中三萬四千六百五十四元自八
    十九年九月一日起，其中三萬四千六百五十四元自九十年九月一日起，均至清償
    日止，按月計收百分之五之違約金；並於上訴程序主張本案為國宅用地，自應優
    先適用國宅條例，況臺北市市有財產管理自治條例第五十四條規範之對象為租賃
    ，與
    本件設定地上權法律性質有別，亦不生有無違反上開自治條例之問題，系爭土地
    年墊款利息應為六百萬二千零六十一元，上訴人計為五十八萬零三百零六元，顯
    為誤算，如由全體一百零二戶分擔，每戶平均應為五萬八千八百四十四元，遠高
    於違約金二倍，足見被上訴人並無高收之情形。上訴人則以當初兩造是約定要將
    土地賣給上訴人，並非出租予上訴人，上訴人是在參加被上訴人辦理地上權國宅
    說明會時，因被上訴人恐嚇日後將不出售包含基地之國宅，以後的國宅均為地上
    權房屋，上訴人如不買本批房屋將喪失購買地上權國宅之資格情形下才簽約，被
    上訴人辦理系爭之地上權國宅未依規定已受監察院行文糾正，又違反公平交易法
    ，應由公平交易委員會審理，上訴人自無繳交地租之義務，且被上訴人請求違約
    金比銀行還高，並不合理等語資為抗辯，並於上訴審陳稱依臺北市市有財產管理
    自治條例第五十四條之規定，租賃契約中租期累計超過十年者，應經市議會同意
    後始生效，然上訴人當初與被上訴人所簽之契約自始至終均未經市議會通過，此
    契約之適法性，有待商榷，系爭土地年墊款利息五十八萬零三百零六元，此利息
    由全體住戶一百零二戶分擔，即每戶平均分擔五千六百八十九元，此筆金額遠低
    於上訴人之違約金二萬零七百九十二元，被上訴人顯然獲得暴利，被上訴人在雙
    方契約之有效成立上主張係適用國宅條例與地上權法律關係，但收取違約金又稱
    是依據「臺北市市有土地出租租金計收基準」，標準不一。
二、本件上訴人承購臺北市戲劇五村二二號地上權國宅乙戶，坐落系爭土地，應有部
    分為七千分之六十八為被上訴人所有，由上訴人設定地上權，存續期間自八十七
    年二月十七日起至一百三十七年二月十六日止，並以臺北市市有土地出租租金計
    收基準每年計收地租一次，約定於每年八月底前繳納，逾期四個月以上每逾一個
    月照欠額追加百分之五違約金。詎上訴人積欠八十七年七月起至九十一年六月止
    之四年地租金額共計十三萬四千九百九十二元未依限繳納之事實，業據被上訴人
    於原審提出臺北市國民住宅土地設定地上權契約書、臺北市市有土地出租租金計
    收基準、影劇五村二二號基地地上權國宅欠繳各年期地租明細表、臺北市○○區
    ○○段二小段五五七－一地號公告現值及公告地價、臺北市土地登記謄本、臺北
    市地籍地價地籍圖資料電傳資訊資料、影劇五村二二號基地國宅成本明細表、影
    劇五村二二號基地國民住宅房地價款表等件為證，復為上訴人所不爭執，自堪信
    為真正。兩造並表示，本件上訴審爭點係在(一)本件地上權設定契約的效力，是否
    由於未經市議會同意而受影響？(二)本件違約金之約定金額，是否過高而應予核減
    ？
三、經查：
  (一)「非公用財產之不動產出租，其出租期限規定如下：一、建築改良物五年以下。
    二、建築基地及其他土地十年以下。租賃契約中應訂明租賃期限屆滿時，租賃關
    係即行終止，承租人如有意續租，應另訂租約。但其租期累計超過十年者，應經
    市議會同意後始得續約。」臺北市市有財產管理自治條例第五十四條固定有明文
    ，惟查，被上訴人係將上訴人承購之國宅所坐落基地，與上訴人簽訂「臺北市國
    民住宅土地設定地上權契約書」，設定五十年之地上權予上訴人，而並非出租建
    築基地，故並非臺北市市有財產管理自治條例第五十四條規範範圍，上訴人誤將
    兩者混為一談，認為兩造前開契約未經市議會同意而無效（按前開條文係規定出
    租期限一次不得逾十年，若租期累計超過十年應經市議會同意，上訴人對該條文
    亦有誤解），並不可採。
  (二)次按「約定之違約金額過高者，法院得減至相當之數額。」民法第二百五十二條
    固定有明文，然查系爭土地成本價八千一百九十九萬五千三百六十八元，墊款週
    年利率為百分之七點三二，此俱為兩造所不爭，經以系爭土地總價乘以前開利率
    ，年墊款利息應為六百萬二千零六十一元，上訴人計為五十八萬零三百零六元，
    恐為誤算，而上訴人承購之國宅所坐落基地範圍為系爭土地之七千分之六十八，
    就其使用權利範圍土地，應負擔之年墊款利息為五萬八千三百零六（四捨五入）
    ，相較被上訴人向上訴人收取之違約金二萬零七百九十二元，依社會一般通念尚
    非過高，上訴人徒以目前銀行貸款利率作為比較基礎，失之主觀。
四、綜上所述，本件被上訴人主張為可採，上訴人所辯均為無可取。從而，被上訴人
    本於契約關係，請求上訴人給付被上訴人十三萬四千九百九十二元，及其中三萬
    二千八百四十二元自八十七年九月一日起，其中三萬二千八百四十二元自八十九
    年二月一日起，其中三萬四千六百五十四元自八十九年九月一日起，其中三萬四
    千六百五十四元自九十年九月一日起，均至清償日止，按月計收百分之五之違約
    金；自屬正當，原審為被上訴人勝訴之判決，並依職權為准假執行之宣告，核無
    不洽；上訴論旨求予廢棄，為無理由。
五、本件事證已臻明確，兩造其餘攻擊防禦方法，核與本件判決之結果無影響，爰不
    逐一論駁，併此敘明
六、據上論結，本件上訴為無理由，依民事訴訟法第四百三十六條之一第三項、第四
    百四十九條第一項、第七十八條，判決如主文。
中      華      民      國    九十二    年      十一      月    二十八  日
                                民事第四庭審判長法  官  林勤綱
                                                法  官  黃柄縉
                                                法  官  姚念慈
右正本係照原本作成。
本判決不得上訴
中      華      民      國    九十二    年      十一      月    二十八  日
                                                書記官  蔡嘉萍


司法院資訊處製作；財團法人民間司法改革基金會備份。
